【裁判字號】    95,上更(二),592
【裁判日期】    981029
【裁判案由】    貪污治罪條例等
【裁判全文】
臺灣高等法院刑事判決             95年度上更(二)字第592號
上  訴  人  臺灣新竹地方法院檢察署檢察官
被      告  甲○○
選任辯護人  許美麗律師
            王彩又律師
            李林盛律師
被      告  乙○○
選任辯護人  楊隆源律師
            魏順華律師
            洪大明律師
上列上訴人因被告違反貪污治罪條例等案件，不服臺灣新竹地方
法院八十九年度訴字第四０七號，中華民國九十一年八月一日第
一審判決（起訴案號：臺灣新竹地方法院檢察署八十八年度偵字
第三九五三號），提起上訴，判決後，經最高法院第二次發回更
審，本院判決如下：
    主  文
上訴駁回。
    理  由
一、公訴意旨略謂：
（一）被告乙○○係「昌樂建設股份有限公司」（以下稱昌樂公
      司）之負責人，於民國八十五年十月間以新臺幣（下同）
      四千萬元之價格向地主戊○○購買新竹縣竹北市○○○段
      九之三、九之二四至九之五四地號等三十二筆土地，該土
      地係位於臺灣省政府七十六年六月十日府建水字第一五一
      ０一０號函公告「頭前溪河川區域行水區」線內，依水利
      法第八十二條、第八十三條及臺灣省河川管理規則第十條
      之規定，河川管理機關及地政機關應辦理限制使用並依法
      編定或變更編定為水利用地。然新竹縣政府水利課、地政
      科及竹北地政事務所等相關權責機關，自公告頭前溪行水
      區域後均怠於執行上述相關法令，致竹北地政事務所於七
      十九年四月間，受理地主戊○○申請前開地號土地地目變
      更案時，未查明該土地係位於頭前溪公告河川區域內，即
      核准地目變更，由「原、田」地目，變更地目編定使用種
      類為特定農業區甲種建築用地。被告乙○○購得前開土地
      後，即向新竹縣政府建設局都計課申請建造地上四層、總
      計三十一戶之集合住宅，工地名稱為「綠大地」，都計課
      審查建造執照時又疏於簽會水利課、地政科等相關單位，
      即由前都計課長何啟權（八十六年六月三十日離職）代為
      決行，於八十五年十一月十五日核發（八五）建都字第八
      ０三號建造執照，昌樂公司取得建造執照之後，未依建築
      法第五十四條之規定向該管新竹縣政府申報開工備查，即
      擅自於八十五年十二月間先行開工建造。嗣雖分別於八十
      六年一月二十八日及二月十七日向新竹縣政府申報開工，
      惟皆因證件不齊而遭退件，迄同年三月間，該工地已建造
      至三樓外牆，仍未取得新竹縣政府核准其開工備查，即遭
      檢舉該建築基地係位於頭前溪公告之河川行水區域內，經
      縣府水利課查報屬實，乃以違反水利法第七十八條及臺灣
      省河川管理規則第十七條、第三十四條之規定，簽會建管
      單位核處停工。縣政府都計課乃以八十六年四月十四日府
      （八六）建都字第二九九二八號函復昌樂公司「因水利單
      位簽示違反水利法在案，昌樂公司未經申報開工核可業已
      先行動工部分其責任由該公司自行負責」，再度退回昌樂
      公司八十六年三月二十日開工備查申請書。昌樂公司續向
      新竹縣政府陳情，縣府並於八十六年四月十五日召開協商
      會議，會議決議仍以「須取得水利單位之得為繼續建築之
      同意核可證明文件后再行辦理」，並以八十六年四月二十
      九日建都字第一四七一五號函告昌樂公司，另於八十六年
      五月七日再以（八六）府建都字第四八四五六號函復昌樂
      公司「須取得水利單位同意為建築之同意證明文件后再行
      辦理」。
（二）嗣昌樂公司向新竹縣政府提起訴願，新竹縣政府於八十六
      年六月十一日以（八六）府建都字第五四四九七號訴願答
      辯書亦明確表示「昌樂公司在河川行水區域建造房屋違反
      水利法在案，主管建築機關豈可得知違反水利法而予開工
      備查，……且本案申請開工並未經主管建築機關核准備查
      ，是故逕行施工部分應由訴願人（即昌樂公司）自負其責
      任」。臺灣省政府水利處則以八十六年六月二十八日（八
      六）水政字第Ｚ○○○○○○○○○號函示：「河川區域
      使用行為應向管理機關申請許可，惟不得違反水利法第七
      十八條及臺灣省河川管理規則第十七條與三十四條第三項
      規定，有關昌樂公司在公告之河川行水區域建造集合住宅
      出售乙案，應俟核發許可書後才可施工」。至此，被告乙○○已知悉依法無法取得縣府核准開工備查。
（三）被告乙○○為求「綠大地」能繼續施工並取得使用執照，
      乃透過當時在任之前臺灣省議員丙○○等民意代表，向新
      竹縣府及省水利處進行調處，並由丙○○於八十六年七月
      二十三日在臺灣省議會負責召開調處會議。被告甲○○時
      任新竹縣政府建設局長，係依據法令從事公務之人員。被
      告甲○○代表新竹縣政府與會參加調處，在調處會議上省
      水利處之代表並未同意昌樂公司繼續施工，竟由丙○○及
      被告甲○○等片面作成違反水利法第七十八條及臺灣省河
      川管理規則第十七條與三十四條等規定之會議結論，同意
      昌樂公司繼續施工；會後再以臺灣省議會秘書處名義以八
      十六年七月二十六日土０字第八六０四八之三號函行文新
      竹縣政府。被告甲○○接獲該會議紀錄後，明知調處結論
      與前揭法令牴觸，不得作為昌樂公司繼續施工之依據，亦
      知昌樂公司「綠大地」工地違反水利法在案，迄未獲得水
      利主管機關准予施工之任何許可證明。詎被告甲○○竟與
      乙○○共同基於圖「昌樂公司」不法利益之犯意，違背法
      令，罔顧新竹縣府原都計課、水利單位自八十六年三月至
      六月對昌樂公司違反水利法案所簽發不得建造之各項函令
      ，又依據新竹縣政府分層負責明細表規定，有關河川區域
      內施設建造物許可之權責機關為水利課，自發現在行水區
      域建造房屋時起，已非都計課權責業務，且依據建築法第
      五十八條第三款之規定「施工中之建築物有危害公共安全
      者，應勒令停工，必要時得強制拆除」，依法自應為撤銷
      昌樂公司「綠大地」工地建造執照並將全案移由水利單位
      依權責辦理。被告甲○○與都記課長羅昌傑（已無罪判決
      確定）對於其主管之事務，竟依該違反水利法之調處會議
      紀錄，旋於八十六年七月二十九日違法簽核准昌樂公司繼
      續施工。完工後並經核發使用執照予昌樂公司，致使昌樂
      公司得以順利出售在行水區域建造之房屋並交屋取款，獲
      利新臺幣（下同）一億一千餘萬元，致生損害於水利主管
      機關對河川、水道之安全管理，並足以生損害於「綠大地
      」承購戶之住居安全及合法權益。
（四）案經法務部調查局新竹縣調查站移送臺灣新竹地方法院檢
      察署檢察官偵查起訴，因認被告甲○○、乙○○所為，共
      犯貪污治罪條例第六條第一項第四款之圖利罪嫌（另被告
      乙○○涉犯水利法第九十二條第一項之罪嫌部分，已無罪
      判決確定）。
二、公訴意旨認被告甲○○、乙○○所為係犯貪污治罪條例第六
    條第一項第四款之圖利罪嫌，無非係以新竹縣政府都市計畫
    課函、新竹縣政府函、台灣省政府水利處函、新竹縣政府建
    設局函、建造執照申請書、建築核准稿、簽文、訴願答辯書
    、協商會議紀綠、公告新竹縣竹北市○○○段河川區域線圖
    、土地地目變更資料、切結書，以及證人林齊賢、古振江、
    李淑雅、李雯琪、戊○○、何啟權、林益洲之證詞，為其主
    要論據。
三、程序方面：
（一）按被告以外之人於審判外之言詞或書面陳述，除法律有規
      定者外，不得作為證據；又被告以外之人於審判外之陳述
      ，雖不符合同法第一百五十九條之一至第一百五十九條之
      四之規定，但經當事人於審判程序同意作為證據，法院審
      酌該言詞陳述或書面陳述作成時之情況，認為適當者，亦
      得為證據。當事人、代理人或辯護人於法院調查證據時，
      知有第一百五十九條第一項不得為證據之情形，而未於言
      詞辯論終結前聲明異議者，視為有前項之同意，刑事訴訟
      法第一百五十九條第一項及第一百五十九條之五分別定有
      明文。上開公訴人所舉及本判決下列所引各被告以外之人
      於審判外之陳述，雖屬傳聞證據，但檢察官、被告及辯護
      人於本院準備程序及審判期日中，均同意此部分之證據有
      證據能力，且迄至言詞辯論終結前亦未撤回前開同意，本
      院審酌上開證據資料製作時之情況，尚無違法不當及證明
      力明顯過低之瑕疵，亦認為以之作為證據應屬適當，揆諸
      前開刑事訴訟法第一百五十九條之五規定，認前揭證據資
      料有證據能力。
（二）依刑事訴訟法第一百五十八條之四規定，除法律另有規定
      外，實施刑事訴訟程序之公務員，因違背法定程序取得之
      證據，其有無證據能力之認定，應審酌人權保障及公共利
      益之均衡維護。本案有關非供述證據部分，被告、辯護人
      並不爭執其證據能力，本院亦查無證據證明係公務員違背
      法定程序所取得，而有害人權保障及公共利益之情形，依
      刑事訴訟法第一百五十八條之四反面解釋，認為亦有證據
      能力。
（三）本件起訴書檢察官起訴之事實，係被告乙○○為求繼續施
      工並取得使用執照，乃與地主戊○○共同謀議，由渠等二
      人各出資二百五十萬元作為公關費用，透過省議會秘書處
      辦事員邱正隆收受賄賂，安排前省議員丙○○等民意代表
      向縣府及省水利處進行調處，……並由丙○○在台灣省議
      會召開調處會議，……由丙○○、甲○○等片面作成違反
      規定之會議結論，同意昌樂公司繼續施工，再以省議會秘
      書處名義，行文新竹縣政府。……甲○○、羅昌傑接獲該
      會議紀錄後，明知調處結論與法令牴觸，不得作為昌樂公
      司繼續施工之依據，竟共同基於圖昌樂公司及乙○○私人
      不法利益之犯意，……對於其主管之事務，違法簽核，准
      許昌樂公司繼續施工，……而為本件犯罪。對於甲○○、
      羅昌傑、乙○○均依（九十年十一月七日修正前）貪污治
      罪條例第六條第一項第四款圖利罪之共同正犯，提起公訴
      （見起訴書第四頁第十一行至第六頁第八行、第十一頁第
      十二行至第十四行，羅昌傑、邱正隆均經判決無罪確定）
      ，似認被告乙○○亦為甲○○所圖利之對象，但仍為前揭
      圖利罪之共同正犯。惟昌樂公司與被告乙○○係不同之人
      格，各具獨立之地位，本案之調處目的均在使昌樂公司之
      「綠大地」工地得繼續興建，何以被告甲○○會圖利乙○○，而被告乙○○亦共犯之，上開起訴書所載之起訴事實
      語意不明。本院於九十八年九月二十九日審理中請檢察官
      確認此部分之起訴事實為何，檢察官確認此部分之起訴範
      圍，係被告甲○○所圖利之對象僅昌樂公司，並認與被告
      乙○○有共同正犯之關係（見本院更二卷二第四五三頁反
      面），是本院審理之範圍係被告甲○○、乙○○有無為圖
      使昌樂公司之「綠大地」建案順利完成之利益，而基於共
      同對於主管或監督之事務，明知違背法令，圖私人不法利
      益之犯意聯絡，因而使昌樂公司獲得利益，核先敘明。
四、按犯罪事實應依證據認定之，無證據不得認定犯罪事實，刑
    事訴訟法第一百五十四條第二項定有明文。又認定不利於被
    告之事實，須依積極證據，苟積極證據不足為不利於被告事
    實之認定時，即應為有利於被告之認定，更不必有何有利之
    證據；且刑事訴訟法上所謂認定犯罪事實之積極證據，係指
    適合於被告犯罪事實之認定之積極證據而言，雖不以直接證
    據為限，間接證據亦包括在內，然而無論直接或間接證據，
    其為訴訟上之證明，須於通常一般之人均不致有所懷疑，而
    得確信其為真實之程度者，始得據為有罪之認定，倘其證明
    尚未達到此一程度，而有合理之懷疑存在時，自不能以推測
    或擬制之方法，以為有罪裁判之基礎，最高法院二十九年上
    字第三一０五號、三十年上字第八一六號、四十年台上字第
    八六號、七十六年台上字第四九八六號判例可資參照。另圖
    利罪之成立，須有為自己或第三人圖取不法利益之犯意始克
    當之，而有無此項犯意，須依證據認定，不得僅以公務員所
    為失當行為之結果，使人獲得不法利益，即據以推定該公務
    員有圖利他人之犯意，最高法院八十八年台上字第五三一一
    號判決可資參照。又按行為後法律有變更者，適用裁判時之
    法律，但裁判前之法律有利於行為人者，適用最有利於行為
    人之法律，刑法第二條第一項訂有明文，而法律之有利不利
    於行為人，應綜其全部之結果，而為比較，再適用有利於行
    為人之法律處斷（最高法院二十四年上字第四六三四號判例
    參照）。查本件被告二人行為後，貪污治罪條例第六條於九
    十年十一月七日經總統令修正公布施行，並於同年月九日生
    效，修正後將該條第一項第四款有關圖利罪之規定，由原先
    只須客觀上將圖利犯意表現於行為上即成立犯罪之行為犯，
    修正為尚須明知違背法令以及因而獲得利益之結果犯，且將
    修正前第六條第二項未遂犯得適用於第一項各款之規定，限
    縮為僅適用於第一款至第三款，至於刑度部分新舊法均相同
    ，經就全部情形比較結果，以新法為輕，故本院對被告甲○○、乙○○二人所涉法條構成要件之審查，應依九十年十一
    月七日修正公布之貪污治罪條例第六條第一項第四款規定。
五、訊據被告甲○○固坦承當時擔任新竹縣政府建設局長（現改
    為建設處），奉縣長指示參與本件協商會議及調處會議，並
    據此同意昌樂公司開工以及取得使用執照之事實不諱；被告
    乙○○亦坦承所經營之昌樂公司建築綠大地社區，於取得建
    造執照即開始建築房屋，而於核准開工備查前經檢舉該地係
    河川區域，嗣經協商會議及調處會議後，新竹縣政府准許開
    工，嗣並取得使用執照之事實不諱，惟均堅決否認被訴圖利
    昌樂公司之罪嫌。被告甲○○辯稱：伊接任新竹縣政府建設
    局長時，本建案已取得合法執照，因在申報開工期間發生行
    水區糾紛，始奉縣長指示前往參加調處會議，會議中省府上
    級單位對准許興建並無不同意見，且該結論亦經臺灣省議會
    第六次定期大會決議，於八十七年三月二十三日函送新竹縣
    政府辦理，依前省縣自治法之規定應予遵守；在調處會議中
    ，台灣省政府水利處及建設廳為上級單位，既派員參加，亦
    同意調處會議之結論，依前省縣自治法第十八條及第二十一
    條之規定，縣政府須遵照省議會議決案，且調處會議之結論
    已經列入水利主管機關之意見，建管主管機關亦同意繼續興
    建，本案係考量承購戶權益、政府之國家賠償責任、省議會
    秘書處來文等因素，准予開工申請，並無不法；且本件經興
    建堤防即可將本案土地劃出河川區域，而水利處等亦表示堤
    防經費問題已經解決，僅餘土地徵收問題，依照水利法施行
    細則之規定，該土地已非屬洪峰高度出現次數最多之洪水位
    達到之土地，應非行水區，伊並無明知違背法令而使昌樂公
    司獲得不法利益等語。被告乙○○則辯稱：伊在開工時同時
    向政府申報，係循建築業往例辦理，因突出現行水區糾紛始
    無法完備開工手續；本案依照水利法施行細則之規定，該土
    地已非屬洪峰高度出現次數最多之洪水位達到之土地，且該
    地之地勢高達十公尺，距離頭前溪水流處更達四百五十公尺
    之遙，有相當之距離，此處社區、工廠林立（見答辯狀所附
    現場照片可知），並在預定堤防之外，應屬行水區，故調處
    會議時省水利處之代表並未有不同意見，非如起訴書所載並
    未同意施工；而本案工地完工迄今近十年，歷經多次颱風侵
    襲，並無淹水或影響河川行水之情形；至伊曾借款予邱正隆
    二十萬元部分，原審業已查明係一般借貸，與邱正隆任職省
    議會之職務及本件調處會議無關，並已判決無罪確定等語。
六、經查：
（一）本案之「綠大地」社區係位於新竹縣竹北市○○○段九之
      三、九之二四至九之五四地號等三十二筆土地上，而該土
      地係位於臺灣省政府七十六年六月十日府建水字第一五一
      ０一０號函公告「頭前溪河川區域行水區」線內等情，有
      土地登記簿謄本（他卷第二十五頁）、台灣省政府七六府
      建水字第一五一０一０號公告、頭前溪第二五號、第二六
      號河川圖籍（調查卷）在卷可稽；另該土地係位於頭前溪
      舊港堤防預定用地範圍內，目前尚未新建堤防，故仍位屬
      河川區域內，亦有經濟部水利處第二河川局九十年六月十
      三日經九０水利二管字第０九０五００三一四二號函可憑
      （原審卷第一六一頁），則依照水利法第八十三條、台灣
      省河川管理規則第十條之規定，該處係屬水利用地，應堪
      確定；緣因新竹縣政府水利課、地政科及竹北地政事務所
      等相關權責機關自公告「頭前溪行水區域」後，未確實依
      照相關法令規定執行，致竹北地政事務所於七十九年四月
      間受理地主戊○○申請前開地號土地地目變更案時，未查
      明該土地係位於頭前溪公告河川區域內，即核准地目變更
      ，由「原、田」地目，變更地目編定使用種類為「特定農
      業區甲種建築用地」，嗣被告乙○○購得前開土地後，即
      向新竹縣政府建設局都市計畫課申請建造地上四層三十一
      戶之集合住宅，工地名稱為「綠大地」社區；而都市計畫
      課審查建造執照時，即因申請建築之使用土地係為「特定
      農業區甲種建築用地」而由前都市計畫課長何啟權代為決
      行，於八十五年十一月十五日核發（八五）建都字第八０
      三號建造執照；嗣經檢舉發現綠大地社區係位於河川行水
      區域內時，因昌樂公司未依建築法第四條之規定向該管新
      竹縣政府申報開工備查，即擅自於八十五年十二月間先行
      開工建造（昌樂公司曾申報開工，惟皆因證件不齊而遭退
      件），該工地已建造至三樓外牆，經縣府水利課查報簽會
      建管單位核處停工，縣政府都市計畫課乃以違反水利法退
      回昌樂公司開工備查申請書，昌樂公司續向新竹縣政府陳
      情，新竹縣政府經協商會議後認「須取得水利單位之得為
      繼續建築之同意核可證明文件後再行辦理」，並據此函覆
      昌樂公司，後昌樂公司向新竹縣政府提起訴願，新竹縣政
      府及台灣省政府水利處均認昌樂公司違反水利法之規定在
      河川行水區域建造房屋，嗣經當時之省議員丙○○向新竹
      縣政府及台灣省水利處進行調處，並於八十六年七月二十
      三日在省議會召開調處會議，被告甲○○（新竹縣政府建
      設局長）、羅昌傑（於八十六年六月三十日任都市計畫課
      長）、陳俊宗（省府水利處水政組組長）、黃建平（省府
      建設廳股長）、謝與棟（新竹縣政府水利課技士）均與會
      參加，並做成「一、原計畫之堤防，請省水利處儘速設計
      施工。二、為防陳情人之建物影響到堤防之施工，請陳情
      人立書切結將來堤線倘無法變更時同意依法處理，並不得
      要求任何補償。」之決議，後再以台灣省議會秘書處名義
      行文新竹縣政府，經新竹縣政府技士鄭書青簽會水利課長
      古振江、技正謝與棟、都市計畫課長羅昌傑、技正鄒日誠
      、建設局長甲○○後，由主任秘書范義淵代縣長范振宗核
      示如擬，嗣經依照調處會議內容取得切結書後，再由技正
      鄭書青簽請可否准予開工，經會都市計畫課長羅昌傑、技
      正鄒日誠後，由建設局長甲○○核示依照縣長批示及切結
      准予開工。後昌樂公司於八十七年二月二十日完工後向都
      市計畫課申請使用執照，由承辦人范植灂於八十七年三月
      十一日簽請課長羅昌傑「代為決行」核發使用執照予昌樂
      公司等情，業據被告甲○○、乙○○供承在卷，核與證人
      戊○○（調查卷第三十七頁、偵卷第三０六頁、原審卷第
      二五一頁）、陳俊宗（偵卷第一七０頁、原審卷第二九二
      頁）、己○○（本院更二卷二第三九三頁）、何啟權（偵
      卷第一七三頁、原審卷第二二九頁）、丁○○（本院更二
      卷二第四六五頁）、范振宗（偵卷第三八九頁、原審卷第
      二二九頁）、丙○○（偵卷第四０二頁）證述之情節大致
      相符，亦有新竹縣竹北地政事務所土地複丈結果通知書、
      申請地目變更案件分割測量概況略圖表、地政事務所回函
      、地目變更聲請書、建築核准稿、建照執照申請書、新竹
      縣政府簽、函、新竹縣政府建設局函、協商會議紀錄、新
      竹縣政府訴願答辯書、台灣省政府水利處函、台灣省議會
      秘書處函、調處會議紀錄、新竹縣政府簽、新竹縣政府建
      設局函、使用執照申請書等（附調查卷、他卷參見）及切
      結書（偵卷六十七頁）在卷可稽。是本案係肇因於新竹縣
      政府相關單位於七十九年間未依照相關法令規定執行，因
      而准許地主戊○○能變更土地地目以及昌樂公司取得建照
      執照，堪予確定。
（二）本件經檢舉發現昌樂公司於取得建築執照，在前開河川區
      域內建築綠大地社區之事後，新竹縣政府乃於八十六年四
      月十五日，由當時之縣長范振宗召集地政科及建設局，並
      由台灣省水利局及水利局第二工程處派員參加所召開之協
      商會議，達成：「二、建築執照房屋之興建，事關堤防線
      河川行水區及河川區域之規定，請業者敘明理由後，由縣
      政府轉請水利局檢討河川區域線，及提防佈置線，可否建
      築由水利局決定？縣府依水利局決議執行。三、為顧及業
      主權益，考慮公文層轉費時，將來如獲准興建，則原核發
      之建築執照，同意仍屬有效」之結論，此有協商會議紀錄
      可按（調查卷附件八），足見本件行水區範圍仍有檢討空
      間，水利單位在考量實際堤防興建位置與本建案相關位置
      ，非絕對無法興建。此外，另由當時之省議員丙○○於八
      十六年七月二十三日召開調處會議，會中臺灣省水利處水
      政組組長陳俊宗發言稱：「一旦堤防完成以後，我們馬上
      可以進行公告，將這部分『劃出』河川區域外，這部分土
      地即可按照原先編定的地目使用」「事實上如果堤防能夠
      早日施工儘速完成，那麼許多問題都可以獲得解決，可能
      僅只少部分會和堤防線有所重疊，而重疊的部分我們可另
      行研究其他方式解決，事實上我們水利處在民國八十五年
      即編列預算要進行整個堤防的興建工程，卻因為用地問題
      無法解決而無法執行這項工程」「水利處居於協助解決問
      題的立場，希望大家都能夠配合，讓堤防儘速施工，以期
      解決問題」「有關堤防的問題，我們水利處可承諾儘速施
      工」等語。而臺灣省建設廳股長黃建平亦發言稱：「嚴格
      來說政府之間橫向的聯繫是有疏失，然就目前純按建築法
      令而言，既然編為甲種建築用地，即可依照甲種建築用地
      的容許使用來使用」「即如水利處陳組長所言，該地段位
      於目前的堤防線外，有一小部分可以以其他方式來解決，
      如能儘速將堤防興建完成」「基本上我贊成既然領有執照
      ，除非有其他原因，否則即應令其繼續興建完成」「如果
      是位於河川內側，確定為行水區，問題就比較大，因其位
      於堤防以外，將來有可能解除河川管制問題，因此如就這
      方面考慮，站在我們的立場，我們仍然希望縣政府能夠考
      慮，讓他們繼續依照原有執照內容施工」等語，是省府上
      級水利、建管單位對同意施工並未表示反對之意見甚明；
      會議並做成「一、原計畫之堤防，請省水利處儘速設計施
      工。二、為防陳情人之建物影響到堤防之施工，請陳情人
      立書切結將來堤線倘無法變更時同意依法處理，並不得要
      求任何補償。」之決議，此復有調處會議紀錄可據（見本
      院更二卷二第四０五頁）。公訴人指省水利處代表並未同
      意施工，依上開會議發言內容，尚有誤會。而昌樂公司出
      具切結書，等於拋棄日後因縣府誤發建照請求賠償之權利
      ，就新竹縣政府、業者及承購戶而言，應屬當時最適當之
      解決方案。
（三）公訴人雖指在調處會議中，被告甲○○在水利課技士己○○發言反對後，緊接其後表示應使該建案合法化，認被告
      甲○○明知違背法令仍執意為之。然調處會議本即為各抒
      己見，綜合各方意見之場合，豈能以發言贊成興建即指其
      係圖利，否則本案之其他省府單位代表豈不均為共謀共同
      正犯。況被告甲○○發言內容，先說明本案之處理經過，
      並表示類此在河川浮覆地有許多延居數代之舊房舍，以後
      要修繕時仍會遇到類此之情形，歷代老百姓皆世居該處，
      且位於高灘地，並非河川邊，建議使其合法化等語，僅在
      證明縣府建設局對本案之立場，並能通案處理該處其他之
      建築物。而當場上級主管機關省水利處、省建設廳之代表
      亦發言傾向贊成，並表示在將來堤防興建有問題部分再另
      行處理；在現場各單位發言後，主席丙○○整理各單位發
      言，以多數贊成，且以切結書避免日後賠償責任，作成上
      開會議結論，在場亦無人表示反對，能否單指被告甲○○
      圖利他人，亦非無疑。
（四）又省議員丙○○於八十六年七月二十三日所召開之調處會
      議固無法源上之依據（按前省縣自治法第二十一條係對省
      議會之議決案所為之規範，與本案之情形不符，另被告甲○○辯稱臺灣省議會通過決議後由台灣省政府於八十七年
      二月二十三日函覆新竹縣政府等語，惟本案早於八十七年
      三月十一日准予核發使用執照，顯見其先前之同意開工，
      與省縣自治法前開規定無涉，併此說明），但其內容已涵
      蓋上級主管機關省水利處、省建設廳對本案之立場及解決
      方案；而依照新竹縣政府縣長范振宗與台灣省水利局於八
      十六年四月十五日之協商會議之決議，應由水利局就河川
      區域線及提防佈置線檢討後決定可否建築，而八十六年七
      月二十三日所召開調處會議亦經水利處水政組組長陳俊宗
      出席並提出上開方案且亦無反對意見，調處會議並達成上
      開決議，則從形式上以觀，其作法符合先前協商會議之決
      議，從實質上以觀，本件多次會議均係要解決先前新竹縣
      竹北市地政事務所同意變更地目以及都市計畫課核發建造
      執照所產生之問題（均非被告甲○○經手），而在臺灣省
      水利處之意見傾向同意以將興建堤防之堤防線為基準解決
      爭議並經達成協議後，方同意由昌樂公司繼續完成工程，
      是其目的應係要解決先前所造成之錯誤。況本案在新竹縣
      政府即經多次協調，顯見本案仍有轉寰空間，使人民免因
      信賴政府土地登記造成損失，亦避免發生國家賠償責任，
      公訴人指新竹縣政府原本態度強硬，待調處後態度丕變，
      尚有誤會。
（五）之後臺灣省議會秘書處於八十六年七月二十六日以土０字
      第八六０四八—三號函行文至新竹縣政府後，即由技正鄭
      書青簽註「本會議紀錄是否可作為同意開工之依據，請鈞
      長明示。二、切結書是否應包括若日後發生水災等災害不
      得提出國賠申請，及若水利單位要徵收提防不得要求賠償
      等文字可否請示」經會水利課則簽註「請參酌八十六年四
      月十五日協調會結論及調處結論一、二點辦理」，都市計
      畫課長羅昌傑僅蓋章未簽註意見，建設局長甲○○則簽註
      「一、鄭技士所簽第二點職於調處會曾經提出，擬依鄭技
      士所擬切結。二、本案土地在竹北新庄子頭前溪河川區域
      內高灘地之老建地（甲種建地），會議中省水利處與建設
      廳均認為可發建照，故本案擬予照發」等語，後由主任秘
      書范義淵代縣長范振宗核示如擬，嗣經依照調處會議內容
      取得昌樂公司切結書後，再由技正鄭書青簽請可否准予開
      工，經會都市計畫課長羅昌傑、技正鄒日誠後，由建設局
      長甲○○核示「依縣座八十六年八月六日批示及切結准予
      開工」等情，有臺灣省議會秘書處函、新竹縣政府申請書
      在卷可稽（他卷第三十五頁、第三十四頁）。而此項水利
      課會簽者即在調處會議中發言反對之己○○，其在會簽紀
      錄上亦載明依調處結論，自不能謂水利課未予同意，擅由
      被告甲○○逕予核准，圖利昌樂公司。此外，臺灣省政府
      水利處於接獲台灣省議會秘書處（即調處會議紀錄）及新
      竹縣政府函文後，乃即八十六年八月七日以八六水政字第
      Ｚ○○○○○○○○○號函覆新竹縣政府，其函文中稱：
      「說明：二、請貴府參考建築法、土地法、水利法及其他
      相關法規，在不影響民眾權益與合法前提下，本權責處理
      ，並將處理情形報核，以便函覆省議會。……五、請貴府
      密切配合辦理舊港堤防用地取得，本處將視用地取得及預
      算籌措情形逐年列入計畫興建」等語（他卷第二十三頁）
      ，另台灣省政府水利處復於八十六年十月三日以八六水政
      字第Ｚ○○○○○○○○○號函新竹縣政府：「本案既經
      貴府核發昌樂公司申請興建綠大地之建築執照在案，仍請
      貴府本於主管建築及河川管理機關之權責，儘速依本處八
      十六年八月七日八六水政字第Ｚ○○○○○○○○○號函
      說明二確實檢討處理」等情，有該函文二紙在卷可稽（他
      卷第二十五頁），從而，本件協商會議及調處會議之過程
      ，以及准予開工之後，水利單位均有派員參與並行文新竹
      縣政府促其依照決議執行，且准予昌樂公司開工亦經主任
      秘書范義淵代縣長范振宗核示等情，堪予確定，而被告甲○○、羅昌傑依此簽核昌樂公司繼續施工，尚難謂該有何
      圖利之行為可言；被告甲○○係建設局長，為建照主管機
      關，其奉縣長指示處理本案，在簽請開工之公文中，已會
      簽水利課意見，同意依調處結論辦理，自不能指其違反分
      層負責明細之規定。另經前開過程後，昌樂公司既取得建
      造執照及經新竹縣政府准許開工備查；又昌樂公司既係由
      新竹縣政府發予建造執照，且其土地登記簿謄本及建造執
      照均無有關河川區域之記載，嗣並經新竹縣政府准予開工
      ，從而，被告乙○○既係依照新竹縣政府核准之程序建築
      綠大地社區，亦難認其有與被告甲○○共同圖利昌樂公司
      可言。
（六）公訴人另認被告乙○○涉嫌交付賄款予省議會員工邱正隆
      ，促使調處會議達成有利於昌樂公司之結論云云。惟查，
      邱正隆在偵審中並不否認自被告乙○○處取得發票日八十
      六年七月八日、八十六年九月三十日，面額均為十萬元之
      支票共二紙之事實，並有上開支票影本附卷可（見原審卷
      第七十八頁以下），惟辯稱係一般借款等語。而關於被告
      邱正隆向被告乙○○借款之源由，業據證人李虹嬅證稱：
      「二十萬元是我向邱正隆借的」「邱正隆說錢是向朋友借
      的」「一次是在七月一次是在十月」「去找薛先生之後等
      邱正隆支票兌現，他再通知我，要等支票入帳後，約隔幾
      天」「邱正隆出面借的，去時邱正隆有對薛先生說我要做
      營業用的，借錢的原因有對薛先生說，支票是薛先生交給
      邱正隆，由邱正隆去領錢」等語（見原審卷第一八七頁）
      ，所述借款之經過情形，核與邱正隆、被告乙○○供述之
      情形，以及證人即被告乙○○之妻李雯琪證述之情形相符
      （見原審卷第三二三頁），是邱正隆指稱係借款乙節，尚
      非不足採信；次查，邱正隆被指於八十六年九月二十二日
      收取五十萬元部分，固有八十六年九月二十二日，面額為
      五十萬元之支票影本以及昌樂公司應付票據明細表「九月
      二十二日、公關費、六十萬元」之記載，然該支票之背面
      則載有「支存一０一五三五」之字樣（按係託收帳號），
      而該帳戶係昌樂公司於合作金庫之帳戶，亦有合作金庫存
      款往來對帳單在卷可按（原審卷），此五十萬元之支票，
      並非被告乙○○交予被告邱正隆，而係轉至昌樂公司合作
      金庫帳戶內，應堪確定；從而，尚無從認邱正隆有收受賄
      賂，促成調處會議之行為；再者，就被告乙○○所簽之切
      結書上固有：「四、地主戊○○先生自願捐贈二百五十萬
      元作為綠大地社區公關處理費用。」之記載，而被告乙○○之妻李雯琪交予戊○○之結帳清單二紙上亦有「公關費
      一百五十萬」「費用五十萬元」之字樣（偵卷三二二頁）
      。然證人戊○○於原審訊問時亦證稱：並不知有行賄公務
      員之事，被告乙○○僅有說五十萬元是交際費，要交際有
      關執照之事，使能繼續興建所花之費用等語（原審卷九十
      一年六月四日訊問筆錄），是證人戊○○所言，尚不足以
      證明被告邱正隆有收受被告乙○○交付之賄款；況且，被
      告乙○○借予被告邱正隆之款項僅有二十萬元已如前述，
      而此與切結書所載「捐贈二百五十萬元公關處理費用」以
      及結帳清單上所記載之「公關費一百五十萬」「費用五十
      萬元」均不相符；另證人即填寫結帳清單之李雯琪則證稱
      ：「費用五十萬元是當初我們復工後，我們和他協議有關
      公司停工損失部分，由他負責，他說他現在沒有錢，先結
      五十萬元，餘有錢時再給，所以帳上我寫五十萬元，這個
      費用是我八十六年八月份所寫的協議書，他答應要賠償我
      們的。」「（一百五十萬）公關費也要他要求寫的，我們
      買土地後才發現他向他兄弟買土地未付清費用，我們被告
      詐欺，後來我們有付款，法院判不起訴，馮被起訴他不要
      付錢給他兄弟，所以要用換房子的方式付款，但他的兄弟
      看過房子後無法分，所以要求付現金，這張是馮要求我寫
      給他兄弟看的，證明馮沒有錢」「五十萬元這張才是確實
      的明細，一百五十萬元是戊○○要我寫的。」等語（原審
      卷九十一年八月十六日訊問筆錄），依此，尚難認被告乙○○有支出款項之行為；另舉發本案之李淑雅、徐秀容於
      調查站訊問（他卷十六頁）、偵查中（偵卷第三０六頁）
      以及承購戶戴專樹、王嘉琴於偵查中（偵卷三七四頁）均
      僅陳述建商與承購戶開協商會時有聽聞被告乙○○有說要
      地主戊○○支出公關費二百五十萬元，但實際情形並不清
      楚等語，是其陳述之情形，尚不足以作為被告乙○○行賄
      之認定。又扣案之昌樂公司支票日記帳另固載有「八十六
      年九月十日，邱先生，二千六百」，惟此尚不足以證明被
      告乙○○確有交附此等款項予被告邱正隆，尚不足以作為
      交付賄款之證明；再依臺灣省咨議會函邱正隆之職務為協
      助處理陳情請願之安全維護的工作，並無關建築之事項，
      亦無證據認前開款項與其職務有何對價關係，從而本院於
      九十二年五月二日以九十一年度上訴字第二八０九號判決
      邱正隆無罪確定，有上開判決書附卷可憑。則被告乙○○
      與本案所涉各公務員並無交集，僅處於私人地位，自無適
      用貪污治罪條例公務員圖利罪之可能。
（七）另證人即出席省議會調處之丁○○律師於本院審理中亦出
      庭證稱：「（民國八十六年七月二十三日，乙○○在竹北
      有一個河川區域建築陳情案，當時你是否代理乙○○出席
      調處會？）沒錯。（為何會由你出席？）因為乙○○不想
      去，他沒有信心。我記得事情是這樣，一開始乙○○找律
      師來跟新竹縣政府陳情或者訴願，因為其實我們一開始定
      位是國賠的問題。（一開始就是你擔任他的律師？）是，
      因為有很多住戶跟他要求說『找民意代表來陳情。』我說
      『找民意代表來是你的事情。』因為十幾年前我剛離開老
      師自己出來執業，我當時很不喜歡民意代表，所以說『你
      去找民意代表再來就是去找律師，所以你去陳情我也不反
      對。』陳情之後，省議員是如何幫他們協調這不是我的業
      務範圍。有一天乙○○被通知要到省議會去調處，乙○○
      來問我說『調處到底有沒有用？』我說『調處沒有法律效
      力，如果住戶要去，你陪他們去。』他當天堅持要我陪他
      去，而我也願意幫忙，因為第一、現場有許多高官在場，
      他會怯場，第二、因為他的表達能力沒有很好，所以我說
      『如果你不進去會場，那我進去，我簽為你的代理人。』
      表示在這裡我幫他處理意見。（乙○○有到現場只是沒有
      進入會場？）我不太有印象，我確定乙○○沒有進去會場
      ，因為進去會場就一定要報到，我進去就有報到，因為他
      的表達能力，所以我也確定他沒有發言。（所以當天是乙○○要求你去的，在這之前你並沒有介入此案，對嗎？）
      對，因為我認為調處內容沒有法律的效力。（在開會之前
      乙○○是否有跟你說進行到什麼程度？）乙○○說找民意
      代表後需要寫陳情書，因此他找我寫，我說『省議員都會
      有助理，將我以前寫給縣政府的陳情書和訴願書的內容稍
      作修改作為陳情書即可。』因為坦白說，十幾年前我還是
      年輕不懂事，心高氣傲的時候，並不太願意跟民意代表打
      交道，所以我才說找助理寫陳情案，然後接下來再看他們
      如何處理，最重要的是縣政府的行政作為。因為省議會要
      找誰來調處我也不曉得，從我們法律的立場，我作律師不
      會走陳情調處這條路，因為我不認為陳情調處有用。（當
      天在開會時，是否有經過討論或者是各自陳述意見之後就
      得到結論？）是各自陳述意見，上面就有答案。（為何最
      後會有結論？）最後的結論是我們各自表述，其實你從我
      的發言可以看出，發言內容與結論好像沒有關係，我那時
      與水利處的官員有點針鋒相對、吵起來，我到場是陳述我
      的法律意見，當時我記得還被要求說『你不要講了。』當
      下我真的很不舒服。在我不講之後，突然有一個結論出來
      ，而且這個結論有個特色，它是附有條件的，條件內容對
      老百姓很不利，結論是說『他們要簽切結書，雖然決議通
      過了，但是簽切結書是怕將來萬一有發生損害，你們要自
      己負責。』作為一個律師，如果我是所有住戶的代理人，
      我們也沒有提出這樣的條件就自動跑出來了這個結論，而
      現場有很多住戶，超過一部遊覽車的人數，他們就說好，
      他們也不問律師，因為住戶的心裡是縣政府官員捅出這一
      個摟子，而住戶們都付了頭期款，有些人也去辦了貸款，
      如果這個房子不能蓋，很多人要傾家蕩產，而縣政府官員
      有些人要記過，有些人會官位不保，所以當時住戶一大堆
      人都說好，當時我不能說什麼，雖然當時我的發言是跟會
      議記錄不太一樣，水利處也堅持他的意見，都計處也堅持
      他的意見，最後就是這個結論出來，在那時的氛圍下我想
      大概也不會有人反對。（所以沒有表決，大家各自陳述，
      會議的結論就出來了？）在我印象中，那天的會議紀錄前
      後過程應該是記的很清楚的，如果上面沒有表決，應該就
      沒有表決，因為調處要進行表決，在我腦子裡是沒有這回
      事。（這個結論在後來是否有宣布？）有，是召集人丙○○省議員宣布，他說『大家應該不會反對。』我認為召集
      人這樣說，而住戶又同聲說好，我想在我的立場除非我是
      要當一個不受歡迎的人要出來反對，因為在當場那樣的氛
      圍下，是這件事情功德圓滿，因為縣政府的官員不用記過
      了，台灣的土地上不會多一個廢墟，有些人的貸款和身家
      性命都保住了。（後來堤線是否有重新劃過？）這我不清
      楚，因為我當時認為都計處所作的處分是依照土地法，土
      地法登記後有絕對效力，是法律位階的東西，所以他根據
      土地法所登記核發建照，而水利處只根據省府的公告，省
      府的公告當時要備審，省府的公告放在中興新村的檔案櫃
      裡面，現場我印象沒有牌示，也沒有把行水區圍起來，照
      樣比較結果，我就決定『因為國賠的後果是很慘的，有人
      要下台，有人要傾家蕩產，有人要跑路』，在國賠成功之
      前的狀態是如此，因此我認為這件事要慎重。後來我發覺
      都計處所作的行為是法律位階，水利處堅持的只是行政命
      令，所以我們根據此認為應該要合法給建照繼續蓋，因為
      水利處所謂行水區禁建的公告位階用來限制人民的權利我
      認為不夠，只是當時我印象中行政程序法還未制定，我們
      一直陳情都沒有用，所以當時我還是講我的意見，我們還
      是堅持意見，希望縣政府能夠作自行改正，後來我們有提
      起訴願，訴願是提供行政機關能夠自我審查自我糾正的機
      會，我們本著一貫的立場，即使那天的調處會議決議了，
      回來後業主問我『調處過了是否可以蓋了？』我說『沒有
      這回事，調處既然沒有法律效力，還是需要等縣政府公文
      ，確定把限建的行政處分廢掉，才可以安心。』所以之後
      我參與的不多，因為我們一直在等。事實上，我當時另一
      面在準備國賠，我還記得八十六年七月二十三日開調處會
      議的前一個禮拜，我有跟乙○○說『這個調處會不會過還
      不曉得，你還是要準備國賠資料給我，因為我們訴願已經
      被駁回了。』（你剛才說，你跟業主表示調處會不會過你
      不曉得，他有什麼樣的反應？）他的反應是變得沒有自信
      。（他有無跟你說一定會過，他有作什麼樣的準備？）沒
      有，因為他只有高職畢業，任何人跟他說什麼他就會相信
      ，他已經六神無主了。因為當時住戶要跟他買房子的人，
      有些是有錢有勢的人，直接動用關係、動用壓力，要求他
      一定要退錢給他們；其他從事基層工作的學經歷比較低的
      小老百姓承購戶也沒有辦法，所以跟他站在同一陣線，說
      『你是業主，你要出來負責。』（後來調處過了之後，你
      跟他說要繼續作國賠的準備？）對，就是要等，因為國賠
      的準備工作量很大，我記得約莫等了十天到兩個禮拜，就
      有消息傳出來說縣政府要讓他蓋了，我跟他說要等到公文
      再說，其實後來等得滿久的，一直到公文下來了願意給他
      蓋。不管調處的會議結果如何，縣政府都願意給他蓋了，
      我想我的任務完成了，我也想避免有人官位不保或者有人
      傾家蕩產，因為影響會很大，而且建地已經蓋到三樓了，
      如果多一個廢墟這種事情，大家都在避免。（你說等到縣
      政府同意給他蓋，這中間省議會的秘書處發函你是否知道
      ？）我不曉得，因為函件是發給縣政府，沒有發給我們。
      （所以你知道的是他們已經得到最後的結論，對嗎？）對
      ，因為我跟他說要等公文下來，而且我是臺北的律師，去
      新竹的時間有限；我記得當時丙○○省議員是住戶找來的
      ，因為那不是我的業務範圍（見本院更二卷二第四六五至
      四六七頁）。是依證人丁○○律師之證詞可知，被告乙○○自始即朝訴願及國家賠償方向進行，雖係以陳情人之地
      位參加調處會議，但此係因承購戶請民意代表出面介入，
      被動參與。雖本案所簽之切結書等同拋棄求償之權利，將
      使其日後求償發生困難，但在承購戶之壓力下仍為之，甚
      至在調處會議作成結論後，仍不知縣府之意向如何，顯見
      其與被告甲○○之間並無何聯繫可言，自難謂被告甲○○
      、乙○○二人之間有共同犯意聯絡。
七、綜上所述，檢察官所舉之證據，尚不足認定被告甲○○、乙○○二人有貪污治罪條例第六條第一項第四款共同圖利之罪
    嫌。此外，復無其他積極證據足資證明被告甲○○、乙○○
    二人此部分之犯行，不能證明被告二人犯罪，揆諸前揭法條
    規定及判例意旨，自應為被告二人無罪之判決。原審調查後
    同此認定，判決被告甲○○、乙○○二人均無罪，認事用法
    尚無違誤。檢察官不服，以在本案處理期間都計課長何啟權
    及承辦技士林益洲突遭調職，改由羅昌傑繼任，嗣調處會議
    作出不合法之結論，被告甲○○即予同意開工，顯見內情並
    不單純；況省水利處以堤防興建基線作為解決爭議方案，並
    無法律依據，而堤防興建與否並不可知，民意代表之意見不
    能拘束公務員云云，上訴指摘原判決不當。惟查，都計課長
    何啟權及承辦技士林益洲遭調職，事涉縣府職務調動，係其
    主管之權責，並無證據證明與本案有關（尤其本案之建照即
    由何啟權所核發，致衍生日後諸多事端，若因此受調職，亦
    符情理）；而本案肇因於新竹縣政府各單位之橫向聯繫不足
    ，誤發建照在先，若僵硬適用法律，除縣府有國家賠償責任
    之可能，另建商之商譽、承購戶之金錢亦蒙多重損失，更可
    能牽連該區內其他延居世代之其他居民財產，此亦為新竹縣
    政府進行多次協商之原因。而省水利處調整行水區範圍，以
    堤防興建為界不失為解決方案，縱因政府經費有限無法徵收
    土地，但另以切結書代替保證若有與堤防衝突部分願意拆除
    ，不得請求賠償，已屬當時時空環境下之最佳解決方案，亦
    能避免各方損失。而圖利罪重在主觀之犯意，若被告甲○○
    有圖利昌樂公司之故意，早在縣府協商階段即可以縣府已該
    處確登記為甲種建築用地，且核發建照在先，人民有所信賴
    為由而通過准許開工（尤以本案發生在其擔任局長之前，其
    毫無責任可言），何須再多次進行協商、調處。而在調處會
    議之後，上級主管機關均以附條件（簽切結書）方式同意開
    工，其與會後在主觀上認為可行，即乏明知不可而圖利之主
    觀犯意。至被告乙○○僅係昌樂公司負責人，其與被告甲○○之間雖均有同意工程開工之意向，但各自動機並不相同，
    無交集可言，並無檢察官所指之共同犯意聯絡，遑論與被告
    甲○○有行為之分擔。至被告乙○○與省議會員工邱正隆之
    往來與本案無涉，業經本院以九十一年度上訴字第二八０九
    號認定在案，並判處邱正隆無罪確定，則被告乙○○僅處於
    一般人民之立場，無任何公務員身分，亦查無證據與公務員
    有犯意聯絡，自無犯公務員圖利罪之可能。綜上所述，檢察
    官上訴指摘部分，依諸前揭各節說明，尚無從動搖本院無罪
    之心證，是檢察官此部分之上訴為無理由，應駁回之。
據上論斷，應依刑事訴訟法第三百六十八條判決如主文。
本案經檢察官陳明光到庭執行職務。
中    華    民    國    98    年    10    月    29    日
                  刑事第四庭  審判長法  官  陳筱珮
                                    法  官  陳玉雲
                                    法  官  鄭水銓
以上正本證明與原本無異。
如不服本判決，應於收受送達後十日內向本院提出上訴書狀，其
未敘述上訴之理由者，並得於提起上訴後十日內向本院補提理由
書狀（均須按他造當事人之人數附繕本）。
                                    書記官  劉貞達
中    華    民    國    99    年    1     月    18    日


司法院資訊處製作；財團法人民間司法改革基金會備份。
